【裁判字號】    91,簡上,423
【裁判日期】    920314
【裁判案由】    給付票款
【裁判全文】
臺灣臺中地方法院民事判決  九十一年度簡上字第四二三號
    上  訴  人  丙○○
    訴訟代理人  黃嘉明  律師
    被  上訴人  甲○○
    訴訟代理人  乙○○
右當事人間請求給付票款事件，上訴人對於中華民國九十一年七月三十一日本院台中
簡易庭九十一年度中簡字第一九一七號判決提起上訴，本院判決如左：
    主      文
原判決廢棄。
被上訴人第一審之訴駁回。
第一、二審訴訟費用由被上訴人負擔。
    事      實
甲、上訴人方面：
一、聲明：如主文第一、二項所示。
二、陳述：
（一）系爭四紙支票（註：發票人均為「丙○○」、發票日分別為民國（下同）九十
      年八月二十七日、九十年八月三十一日、九十年九月五日、九十年九月二十七
      日，付款人均為台中市第二信用合作社中興分社，帳號000000－0號，
      支票號碼各為ＩＭＢ0000000號、ＩＭＢ0000000號、ＩＭＢ0
      000000號、ＩＭＢ0000000號，面額分別為新台幣（下同）八萬
      四千元、四十八萬七千元、五十二萬一千元、八萬四千元）上之印章雖為伊之
      印鑑，然上訴人並未簽發系爭四紙支票，上訴人對於系爭四紙支票之簽發並不
      知情。上訴人係於經法院通知後，始發現係遭上訴人之女婿訴外人邱岦宏竊取
      上訴人多年前領用而未使用之支票，並未經上訴人同意而簽發系爭四紙支票，
      是系爭四紙支票係遭訴外人邱岦宏偽造，上訴人即無庸負發票人之責任。
（二）上訴人自八十一年一月至九十一年十月十五日期間均未出國，上訴人於準備程
      序中稱支票係出國時交代給我（指上訴人）女兒，有必要時我同意我女兒、女
      婿使用，並非實在。上訴人並未出國而將支票交予女兒、女婿使用，實為遭女
      婿邱岦宏偽造，開庭時係恐女婿邱岦宏遭刑事訴追而作此不實之陳述。
三、證據：提出入出國日期證明書乙紙為證。
乙、被上訴人方面：
一、聲明：駁回上訴。
二、陳述：除與原判決記載相同者，茲引外用，補稱：
    否認訴外人邱岦宏於準備程序之陳述，系爭四紙支票係訴外人劉芳玲向伊（指被
    上訴人）借錢而交予伊的。而上訴人前後陳述矛盾，自難採信。
三、證據：援用第一審所提證據。
丙、本院依職權訊問證人邱岦宏。
    理      由
一、本件被上訴人起訴主張伊持有上訴人所簽發之系爭四紙支票（面額計一百十七萬
    六千元），詎屆期於票載發票日對付款人為付款之提示，竟遭以存款不足為由而
    退票，而未獲兌現，上訴人既係發票人自應依票據法第一百二十六條規定負付款
    責任，爰本於票據法律關係請求上訴人給付系爭四紙支票之票款及自付款提示日
    起按年息百分之六計算之利息；上訴人則以，伊並未簽發系爭四紙支票，該「丙
    ○○」之印文雖為真正，然係遭其女婿即訴外人邱岦宏盜用而簽發，是系爭四紙
    支票既遭偽造，自勿庸負發票人責任等語，資以抗辯。
二、按支票係文義證券（票據法第五條參照）及無因證券，證券上權利義務悉依證券
    上所載文義決定其效力，從而支票上權利，依支票文義而發生，與其基礎之原因
    各自獨立（即票據行為獨立性）。支票上權利之行使不以其原因關係存在為前提
    ，故其原因關係不存在或無效時，執票人仍得依支票文義行使其權利，最高法院
    四十九年上字第三三四號判例要旨著有明文。此於匯票、本票（即我票據法規定
    之票據形態），於我學說及實務均採相同之見解，此即票據無因性（票據法制度
    之設計，乃以發展票據流通保障交易安全為目的）（即外在無因性）。然此均以
    票據為真正而言。換言之，無論於直接收受票據當事人間（即二人關係）抑或非
    直接收受票據當事人間（泛稱三角關係，即三人以上），票據權利人依票據而主
    張票據權利時，以票據之真正為必要條件。此即，票據法第十三條規定係就基於
    當事人間基礎關係所生之抗辯（屬人的抗辯），依我實務上之通說，直接當事人
    間仍得以之為抗辯，對於債權人之請求（並參照最高法院七十七年度第七次民事
    庭總會決議，及四十六年台上字第一八三五號判例要旨）。而盜用他人印章，為
    發票行為，即屬票據之偽造，被盜用印章者，因非其在印章上簽名為發票行為，
    自不負發票人責任，此項抗辯屬絕對之抗辯事由（即物的抗辯），得以對抗一切
    執票人。僅於印文為真正，而主張遭盜用者，就此遭盜用之事實，負有舉證責任
    而已（註：於印文非真正之情形，應由持票人就票據之真正負舉證責任）。故而
    ，本件茲應審究者，厥為系爭四紙支票上發票人「丙○○」印章是否確係遭他人
    盜用？
三、參諸，系爭四紙支票係被上訴人經由訴外人劉芳玲背書而取得乙情，已據被上訴
    人於本件準備程序中陳述明白。核與證人邱岦宏於同日準備程序中陳述稱：「系
    爭四紙支票是簽發予劉芳玲及張山桂，作為我（指邱岦宏）母親一筆土地借給我
    借錢使用」等語相符。另證人邱岦宏亦稱：「發票人印章是我蓋的，印章放在我
    太太那裡，蓋印章時事先並無經過我岳母（即上訴人）同意」等語（見同日準備
    程序筆錄）。是以本院參酌上開被上訴人收受系爭四紙支票過程之陳述，足認訴
    外人邱岦宏上開之證詞，應可採信。雖當日準備程序時上訴人曾稱：「系爭四紙
    支票係伊交給伊女兒，有必要時同意伊女兒、女婿使用」乙語，惟嗣上訴人已否
    認前開陳述，並提出內政部警政署入出境管理局入出國證明書乙紙為證，由其上
    之記載顯示自八十二年一月一日起至九十一年十月十五日止，上訴人均未曾有出
    國之記錄。本院並衡以九十一年十月七日準備程序時，上訴人上開之陳述係於證
    人邱岦宏為「蓋印章時事先並無經過我岳母（即上訴人）同意」之後，亦知果若
    邱岦宏經上訴人之授權，當非上開之陳述。是以本院綜合上情，認為上訴人於前
    開準備程序之陳述，當未能為已授權訴外人邱岦宏簽發系爭四紙支票之認定。而
    訴外人邱岦宏上開之證述既可採信，則系爭四紙支票係遭訴外人邱岦宏偽造乙情
    ，已堪可信為真實。
四、綜上所述，上訴人抗辯系爭四紙支票非伊所簽發，亦無授權訴外人邱岦宏簽發乙
    情，自屬可採，依票據法第五條規定自勿庸負系爭四紙支票之票據上責任。被上
    訴人主張上訴人應負發票人付款之責，為不足採。從而，被上訴人本於票據法第
    一百二十六條、第一百三十三條規定，請求上訴人給付系爭四紙支票之一百十七
    萬六千元之票款，及各自付款提示日起至清償日止，按年息百分之六計算之法定
    遲延利息，為無理由，不應准許。原審判命上訴人給付上開金額之票款及利息，
    並依職權為假執行之宣告，有所未洽。上訴意旨指摘原判決不當，求為廢棄改判
    ，為有理由。自應由本院予以廢棄改判，如主文第二項所示。
五、據上論結，本件上訴有理由，依民事訴訟法第四百三十六條之一第三項、第四百
    五十條、第七十八條，判決如主文。
中      華      民      國    九十二    年      三      月      十四    日
                                            臺灣臺中地方法院民事第四庭
                                                審判長  法官  張恩賜
                                                        法官  戴博誠
                                                        法官  陳添喜
右為正本係照原本作成
如對本判決上訴，須於判決送達後廿日內向本院提出上訴狀
中      華      民      國    九十二    年      三      月      十四      日
~B法院書記官


司法院資訊處製作；財團法人民間司法改革基金會備份。
